【裁判字號】    89,台上,1505
【裁判日期】    890323
【裁判案由】    偽造貨幣等罪
【裁判全文】
最高法院刑事判決                              八十九年度台上字第一五○五號
    上  訴  人  丁○○  男
                丙○○  男
                甲○○  男
    右  一  人
    選任辯護人  李建賢律師
    上  訴  人  乙○○  男
右上訴人等因偽造貨幣等罪案件，不服台灣高等法院中華民國八十八年十一月二十四
日第二審判決（八十八年度上訴字第一五一四號，起訴案號：台灣台北地方法院檢察
署八十六年度偵字第八七五○、一四三二九號），提起上訴，本院判決如左：
    主  文
原判決關於丁○○、丙○○、甲○○、乙○○部分撤銷，發回台灣高等法院。
    理  由
本件原判決認定上訴人丁○○於民國八十五年九月間，未經許可，在台北縣新莊市○
○路公司內，自行改造克拉克十七型半自動玩具手槍一支、史密斯廠轉輪玩具手槍二
支，使成為具有殺傷力之槍枝，並以同一犯意，改造子彈八顆（其中七顆經鑑定後，
均具殺傷力，餘一顆不具殺傷力）後，均藏放於台北縣土城市○○街二九六巷三十四
號旁空屋之草欉內，於警訊時供出槍枝、子彈之來源及去向，經警於八十六年四月十
日上午十一時三十分許，在前址查獲如原判決附表（以下簡稱附表）（一）所示之槍
枝、子彈成品八顆、半成品二十三顆，又於八十六年四月八日二十時許，在台北市○
○路六七巷五號查獲不具殺傷力之改造子彈半成品五顆。復另行起意，夥同上訴人甲
○○意圖供行使之用，共謀偽造新台幣偽鈔（丁○○偽造幣券部分業經第一審判處有
期徒刑伍年六月確定）由丁○○出資新台幣（下同）三萬元，甲○○出資六萬元，購
買彩色影印機一台，印刷板片、絹版、印刷模、切紙機、不鏽鋼刮槽等如附表（二）
所示之工具，旋於八十六年三月底起、同年五月間起，分別在台北縣永和市○○路二
○二號二樓及台北縣新店市○○路五十二巷四號五樓等地，偽造偽鈔一千元及一百元
、五十元之紙鈔，上訴人丙○○、乙○○知悉上情並各基於幫助之犯意，由丙○○替
丁○○代購墨水四盒，乙○○則在旁燒毀不良品，並居間代為聯絡甲○○與丁○○，
從事犯罪構成要件以外之幫助行為，丙○○且持有數張千元大鈔伺機使用，經警先後
於八十六年四月八日二十一時四十分許，在台北縣永和市○○路二○二號二樓、同年
六月十六日二十二時三十分許，在台北縣新店市○○路五十二巷四號五樓、六月十七
日上午四時五十分許，在台北縣土城市○○街二九六巷二十八號三樓等地，分別查獲
丁○○等所有如附表（二）所示之偽鈔成品、半成品，及偽造用具等物。因而撤銷第
一審關於丁○○製造彈藥部分之判決，改判論處丁○○未經許可，製造彈藥罪刑，並
維持第一審諭知甲○○共同意圖供行使之用而偽造幣券，丙○○、乙○○幫助意圖供
行使之用，而偽造幣券各罪刑，駁回甲○○、丙○○、乙○○在第二審之上訴，固非
無見。
惟查(一)有罪判決書之事實一欄，為判斷其適用法令當否之準據，法院應依職權認定與
論罪科刑有關之事實，翔實記載，然後於理由內逐一說明其憑以認定之證據，並使事
實認定與理由說明，互相適合，方為合法。倘事實認定與理由說明，不相一致，或事
實、理由欄內之記載，前後齟齬，按諸刑事訴訟法第三百七十九條第十四款後段規定
，均屬判決理由矛盾之當然違背法令。查原判決認定丁○○於八十五年九月間在台北
縣新莊市○○路之公司內自行改造克拉克十七型半自動玩具手槍一支，史密斯廠轉輪
玩具手槍二支，使之成為具殺傷力之槍枝等情，並適用修正前槍彈藥刀械管制條例
第十條第一項論罪，惟於理由甲、一(一)部分引用丁○○八十六年四月八日警訊中所
供：「我有三支手槍，是在新莊市○○○路鴻金寶百貨公司買回之模型槍，再加以改
造」等語，自有事實與理由矛盾之違法。又槍彈藥刀械管制條例於八十五年九月二
十五日修正公布，增設第九條之一，其中第一項規定：未經許可擅自改造模型槍，處
六月以上五年以下有期徒刑，上開槍枝果為模型槍，其改造完成之日期攸關法律之比
較適用，自應詳加調查明白記載，原判決事實欄僅載明八十五年九月間加以改造，有
欠明確，不足為適用法律之依據。(二)連續犯須基於概括之犯意，連續數行為而犯同一
罪名，所謂同一罪名，指構成犯罪要件相同之罪名而言。查丁○○於八十六年一月間
在台北縣新店市○○路五二巷四號五樓之住處製造彈藥，經台灣台北地方法院以八十
六年度訴字第六五七號刑事判決判處有期徒刑一年，有該判決書可稽（見第一審卷(三)
七頁），此部分犯行，與本案之製造彈藥罪，其構成犯罪要件之罪名相同，丁○○先
後兩次犯行，究係本於概括之犯意為之，抑或另行起意，原判決未詳加說明，自有理
由不備之違誤。(三)原判決事實欄認定乙○○係幫助偽造國幣，但於理由乙、一(二)又引
用丙○○於警訊中所供「我和丁○○因缺錢，才協助他做偽鈔，另外還有甲○○、乙
○○有投資及參與」等語，似又認乙○○非止於幫助，其事實認定與理由說明亦不相
適合。(四)依妨害國幣懲治條例第六條規定：「犯本條例之罪者，其銀類、金類新舊各
種硬幣、偽造、變造或損毀之幣券，不問屬於犯人與否，沒收之」，則丁○○等人究
竟偽造多少幣券，攸關沒收之宣告，原判決未詳加記載，理由中亦未說明不予沒收之
理由，難謂允當。(五)刑法上之幫助行為，須行為人有幫助他人犯罪之意思，以物質上
或精神上之助力予正犯以實施犯罪之便利，使其易於實施之積極或消極行為之謂。查
原判決認定乙○○為幫助犯，惟乙○○於警訊及偵查中供稱：「其原先不知甲○○、
丁○○製造偽鈔，事後才知悉，但只負責將不良品燒毀，未參與其他行為（一四三二
九號偵卷六十四頁、一一六頁）。丁○○於警訊中指稱：「乙○○於八十六年六月十
二日十六時許，受甲○○之指派前來取去千元偽鈔拾張」等語（見上卷四十頁），如
果無訛，則乙○○有無幫助他人偽造貨幣之意思，上開燒毀不良品及事後取去偽鈔之
行為，是否於他人實施犯罪之際，予以直接及重要之幫助，攸關犯罪之成立，原判決
未詳加說明，亦有可議。上訴人丁○○上訴意旨指摘原判決關於其違反槍彈藥刀械
管制條例部分不當，上訴人丙○○、甲○○、乙○○上訴意旨指摘原判決關於偽造貨
幣部分不當，尚非全無理由，應認各該部分均有撤銷發回更審之原因。
據上論結，應依刑事訴訟法第三百九十七條、第四百零一條，判決如主文。
中      華      民      國    八十九    年      三      月    二十三    日
                              最高法院刑事第十一庭
                                  審判長法官  洪  明  輝
                                        法官  蔡  清  遊
                                        法官  黃  一  鑫
                                        法官  林  秀  夫
                                        法官  吳  三  龍
      右正本證明與原本無異
                                              書  記  官
中      華      民      國    八十九    年      三      月    二十九    日
                                                                    Ｍ


司法院資訊處製作；財團法人民間司法改革基金會備份。
